臺灣桃園地方法院刑事判決　　　　　　　 94年度易字第173號
公　訴　人　臺灣桃園地方法院檢察署檢察官
被　　　告　乙○○
上列被告因詐欺案件，經檢察官提起公訴（93年度偵字第14619號
），本院判決如下：
  主  文
乙○○無罪。
  理  由
一、公訴意旨略以：被告乙○○基於意圖為自己不法所有之概括
    犯意，明知其無資力付款，亦明知其在臺北縣新莊市農會之
    000000000號支票帳戶，業已於民國八十九年十月
    二十日列為拒絕往來戶，所開立之支票無從兌現，竟連續於
    九十二年六、七月間，多次前往桃園縣八德市○○街一三二
    號由被害人徐明讀（已死亡）開立而由徐明讀及甲○○經營
    之「明新五金百貨行」，向渠等佯稱訂購價值同額之百貨一
    批，而簽發上開帳戶票據號碼各為ＣＬ0000000號、
    ＣＬ0000000號、發票日先後為九十二年九月二十五
    日及九十二年十月二十五日、票面金額分別為新臺幣（下同
    ）十五萬元、十五萬五千元之支票各一紙，並蓋上不符原帳
    戶印鑑之印文，持之交付予徐明讀、甲○○以支付貨款，使
    徐明讀、甲○○陷於錯誤而陸續交付前開貨品，嗣因前開二
    張支票到期前往銀行提示遭退票後，徐明讀、甲○○等始知
    受騙，被告乙○○則將前開詐取而來之貨物變賣得利，因認
    被告乙○○涉犯刑法第三百三十九條第一項詐欺罪等語。
二、本件係由徐明讀即明新五金百貨行提出告訴，有刑事告訴狀
    在卷可稽（九十三年度偵字第一四六一九號卷第7 頁以下）
    ，而告訴人徐明讀雖於偵查中即九十三年七月二十五日死亡
    ，於其告訴之效力並不生影響，告訴人之子甲○○雖自八十
    二年退伍後參與明新五金百貨行經營，惟明新五金百貨行係
    告訴人徐明讀所設立，已據證人甲○○證述在卷，則徐明讀
    九十三年七月二十五日死亡後，縱甲○○承繼明新五金百貨
    行，惟其究非犯罪之直接被害人，因之，甲○○於九十三年
    十月十四日偵查中之告訴，其告訴並不合法，先予敘明。
三、按犯罪事實應依證據認定之，無證據不得認定其犯罪事實，
    又不能證明被告犯罪者，應諭知無罪之判決，刑事訴訟法第
    一百五十四條第二項、第三百零一條第一項定有明文。又按
    事實之認定，應憑證據，如未能發現相當證據，或證據不足
    以證明，自不能以推測或擬制之方法，以為裁判基礎；在訴
    訟上用以證明事實之證據，須於通常一般之人均不致於有所
    懷疑，而得確信其為真實之程度者，始得據以為有罪之認定
    ，倘其證明尚未達到此一程度，而有合理之懷疑性存在，致
    使無從為有罪之確信時，即應為無罪之判決，最高法院四十
    年臺上字第八六號、七十六年台上字第四九八六號分別著有
    判例。
四、公訴意旨認被告乙○○涉嫌上開詐欺犯行無非以：告訴人徐
    明讀即明新五金百貨行、證人甲○○之指述、明新五金百貨
    行出貨單、被告開立之ＣＬ0000000號、ＣＬ000
    0000號支票影本及退票理由單、臺北縣新莊市農會回函
    所指被告支票帳戶於八十九年十月二十日已列為拒絕往來戶
    之事實等為其論據，訊據被告於本院審理中堅詞否認有何詐
    欺犯行，並辯稱：伊跟告訴人徐明讀已經斷斷續續合作十幾
    年，伊以前都沒有欠過告訴人錢，當時係因伊公司倒閉，徐
    明讀說願意支持伊，出貨給伊去賣，伊開立已經拒絕往來的
    支票交給徐明讀是類似借條，本件開立支票之前，就已經開
    了很多張支票，在支票發票日之前伊都有把支票用現金換回
    來，徐明讀曾經拿支票去銀行兌現被退票，可證明徐明讀知
    道伊支票帳戶被拒絕往來的情形，後來是因為徐明讀突然不
    再供應伊貨品，所以伊生意作不下去，才無力支付貨款等語
    。經查：
（一）被告所稱與徐明讀所開設之明新五金百貨行合作期間長達
      十餘年，期間斷斷續續有生意往來，本案之前沒有積欠過
      徐明讀貨款等情，核與證人即徐明讀之子甲○○於本院審
      理中結稱：被告自七十七年、七十八年左右開始到八十二
      年間與明新五金百貨行有業務上往來，都沒有積欠貨款，
      八十二年到八十六年間沒有交易往來，八十六年則又再開
      始交易，被告每次訂貨的數量不一定，這要看被告每天生
      意所做的金額，平均一個星期訂一次貨，所訂貨物貨款金
      額也需視被告訂貨的數量及單價而訂，貨款給付方式為第
      二次補貨時償還第一次的貨款，本件被告開立的支票是支
      付九十二年六、七月的貨款，而被告九十二年五月之前曾
      有簽發過支票二、三次，但票未到期前會以現金換回去，
      也都沒有欠過貨款等語（本院九十四年十月二十八日審判
      筆錄第2 到9 頁）大致相符，再參以告訴人徐明讀於偵查
      中及甲○○於本院審理中所提出明新五金百貨行九十二年
      七月份出貨單（出貨月份為九十二年六月份）、九十二年
      六月份、八月份、九月份對帳簡表暨出貨單（出貨月份分
      別為九十二年五月份、七月份、八月份）（九十三年度偵
      卷第一四六一九號卷第23至第27頁、卷外證物袋），被告
      所訂購之貨物品項繁雜，每次貨款金額均為十萬元以下之
      小額訂貨，明新五金百貨行每隔數日即出貨一次，九十二
      年五至八月份亦未有異常大量叫貨等情狀，足認被告與徐
      明讀開設之明新五金百貨行自七十七年或七十八年間開始
      交易至積欠本件貨款前，其歷年之交易往來均屬正常，未
      有異常訂貨或未支付貨款之情事，而證人丙○○於本院審
      理中亦稱：被告曾於九十一年或九十二年間向伊借過二張
      支票，要用來支付明新五金百貨行之貨款等語（本院九十
      四年十月二十一日審判筆錄第3 至10 頁）， 若被告真有
      詐騙告訴人之犯意，何需再向他人借票來支應貨款，故尚
      難以被告有部分貨款未清償，即認被告有詐欺貨物之不法
      所有意圖。
（二）被告曾開立其臺北縣新莊市農會之000000000號
      支票帳戶票據號碼各為ＣＬ0000000號、ＣＬ00
      00000號、發票日先後為九十二年九月二十五日及同
      年十月二十五日、票面金額分別為十五萬元、十五萬五千
      元之支票各一紙，並蓋上不符原帳戶印鑑之印文，將支票
      交付予徐明讀以支付貨款，徐明讀前往金融機構兌現時，
      臺北縣新莊市農會以上開支票帳戶存款不足及拒絕往來戶
      、發票人簽章不符而將支票退票等情，為被告所不否認，
      復有ＣＬ0000000號、ＣＬ0000000號支票
      及臺灣票據交換所退票理由單影本各一份在卷可稽（九十
      三年度偵字第一四六一九號卷第32頁），又被告上開帳戶
      已於八十九年十月二十日拒絕往來等情，亦有臺北縣新莊
      市農會（九三）莊市農信字第○九二六號函足參（同上偵
      卷第34頁），惟被告辯稱：開立支票係類似借條性質，表
      示有欠明新五金百貨行貨款之憑證，徐明讀亦知道伊支票
      帳戶已被拒絕往來等語，而被告曾於九十二年五月十二日
      開立票據號碼為ＣＬ0000000號、發票日為九十二
      年六月二十日、金額為九萬一千五百元之支票作為支付予
      明新五金百貨行之貨款，有被告提出之ＣＬ000000
      0號支票存根（本院卷一）、臺北縣新莊市農會九四莊市
      農信字第○八七六號函附ＣＬ0000000號支票於九
      十二年六月二十日退票之退票理由單（本院卷二）可稽，
      證人甲○○於本院審理中證稱：明新五金百貨行與銀行往
      來事務均由父親徐明讀負責，支票的提示也是父親徐明讀
      前往處理的等語（本院九十四年十月二十八日審判筆錄第
      8 至第9 頁），顯見徐明讀於九十二年六月二十日曾前往
      金融機構提示ＣＬ0000000號支票而未獲兌現等情
      至為明確。再者，明新百貨行於九十二年六月二十日遭被
      告退票後，仍繼續於九十二年六月三十日、七月二日、七
      月四日、七月二十五日、七月三十一日、八月七日、八月
      十一日、八月十四日、八月十七日、八月十九日、八月二
      十二日、八月二十五日、九月十二日出貨予被告，有上開
      徐明讀、甲○○所提出之明新五金百貨行九十二年六月至
      九月出貨單可稽，顯見被告辯稱開立支票僅為貨款債務之
      憑據等情，與事理並無相悖，難認被告以交付無法兌現之
      支票為施用詐術之行為，且告訴人徐明讀於被告支票退票
      後仍持續出貨予被告，亦顯見告訴人徐明讀並未因此陷於
      錯誤而交付貨物予被告。
（三）綜上所述，1.被告自七十七、七十八年起即與明新五金百
      貨行有業務往來，八十二年至八十六年曾中斷，八十六年
      起又有往來，迄九十二年五月止，歷年之交易往來及貨款
      支付均屬正常，並無積欠之情，已據證人甲○○證述在卷
      ，此與被告供稱其與明新五金百貨行有多年之交易往來，
      之後因生意失敗而中斷，但告訴人徐明讀表示願無條件支
      持其重新站起來等情相符，如謂被告有詐欺告訴人徐明讀
      貨物之不法意圖，應不致花費十餘年之時間來培養其商場
      上之信用。2.被告於九十二年七月之前曾向丙○○借用支
      票以清償積欠告訴人徐明讀貨款債務之事實，除據證人丙○○證述被告確有借用支票之情外，證人甲○○亦證述被
      告確有清償九十二年六月份之半數貨款無訛，如謂被告有
      意詐取告訴人徐明讀貨物之不法意圖，其何需向證人丙○○借取支票清償九十二年六月份之半數貨款。3.被告向告
      訴人徐明讀所經營之明新五金百貨行訂購貨物，平均約每
      星期一次，貨物的總價視被告訂購的貨品及數量而定，貨
      款之給付係採第二次補貨時償還前一次之貨款方式，九十
      二年六、七月間被告訂購貨物之數量及金額並無異常之處
      等節，亦據證人甲○○證述在卷，足徵在九十二年九月二
      十五日告訴人徐明讀提示被告所交付之支票遭退票前，被
      告向明新五金百貨行訂購貨物均與往常一致，殊無異狀，
      此與衡常惡性倒帳均於貨款給付日或票據到期日前大量訂
      貨，以圖獲取高額不法利益之情不符，如謂被告有詐取告
      訴人徐明讀貨物之不法意圖，豈會如往常一般僅小額訂購
      補充其貨品不足之部分。4.新莊市農會之支票存款帳戶為
      被告所開設，該帳戶於八十九年十月二十九日為新莊市農
      會拒絕往來，為被告供承在卷，並有新莊市農會前開函一
      份在卷可稽，惟被告辯稱其遭銀行拒絕往來之事實，告訴
      人徐明讀早已知悉，其簽發支票交付告訴人徐明讀，僅係
      作為雙方貨款之憑據而已，其以往均於票載發票日前即將
      支票以現金換回等語。查被告辯稱其將所設立而已遭銀行
      拒絕往來之支票交付告訴人徐明讀以充為雙方貨款之憑據
      等情，此種方式雖與常情有違，惟被告前所簽發而交付告
      訴人徐明讀之支票，確均於票載發票日前以現金換回一節
      ，已經證人甲○○證述屬實，因之，被告上開辯詞即非毫
      無可信之處，如謂被告有詐欺之不法意圖，則其既已簽發
      支票而詐得貨物，其任令告訴人徐明讀提示支票退票即可
      ，何需於發票日前以現金換回支票？又被告辯稱其曾於九
      十二年五月十二日簽發票據號碼為ＣＬ0000000號
      、發票日九十二年六月二十日、金額九萬一千五百元之支
      票一紙交付告訴人徐明讀作為貨款之憑據，惟告訴人徐明
      讀曾不慎將該支票提示退票等情，有被告提出之支票存根
      及新莊市農會九四莊市農信字第○八七六號函附上開支票
      於九十二年六月二十日退票理由單一份可稽，已如前述，
      雖證人甲○○證稱其與告訴人徐明讀均不知被告所申請之
      上開支票帳戶已經銀行拒絕往來云云，惟參諸上開發票日
      九十二年六月二十日之支票遭退票後，明新五金百貨行並
      未中斷與被告之往來，仍陸續於九十二年六、七、八月出
      貨予被告之情，亦如前述，顯見被告辯稱告訴人徐明讀早
      已知悉等語，並非臨訟杜撰之詞，再參以明新五金百貨行
      交易上所收取之票據均係由告訴人徐明讀親自負責提示，
      亦據證人甲○○證述在卷，則證人甲○○證稱其不知被告
      之支票存款帳戶已經銀行拒絕往來之證詞，尚不能因此即
      推認告訴人徐明讀亦當然不知，而認被告上開辯解毫無可
      採。5.因此，被告雖自九十二年六、七月後有積欠告訴人
      徐明讀貨款約七十餘萬元，為被告自承在卷，惟依卷證資
      料，並不能證明被告有施用詐術使告訴人徐明讀陷於錯誤
      而為貨物之交付，本件應純屬民事債務不履行糾葛，此外
      復查無其他積極證據可資證明被告有公訴人所指犯行，依
      前開法律規定，即應為被告無罪之諭知。
據上論斷，應依刑事訴訟法第三百零一條第一項，判決如主文。
本案經檢察官徐文豪到庭執行職務。
中　　華　　民　　國　　94　　年　　11　　月　　10　　日
                       臺灣桃園地方法院刑事第四庭
                             審判長法  官  黃斯偉
                                   法  官  張淑華
                                   法  官  蘇昭蓉
以上正本證明與原本無異。
如不服本判決，應於送達後10日內，向本院提出上訴狀。
                                   書記官　韓若玉
中　　華　　民　　國　　94　　年　　11　　月　　10　　日
